【裁判字號】    92,訴,1692
【裁判日期】    921218
【裁判案由】    履行和解契約
【裁判全文】
臺灣臺中地方法院民事判決  九十二年度訴字第一六九二號
    原      告    甲○○
    送達代收人    乙○○
    被      告    丙  ○
右當事人間請求履行和解契約事件，本院於民國九十二年十一月十八日言詞辯論終結
，判決如左：
    主      文
被告應給付原告新台幣壹佰萬元及自民國九十二年六月二十四日起至清償日止，按週
年利率百分之五計算之利息。
訴訟費用由被告負擔。
本判決於原告以新台幣參拾伍萬元為被告供擔保後，得假執行。
    事實及理由
一、本件原告主張：被告前向其借款新台幣二百萬元，並簽交票號○○四八七六號之
    同額本票，嗣兩造於八十六年四月十日簽訂和解書，其同意由被告分期償還部分
    借貸款一百萬元，餘額由訴外人即被告前妻王沛卿負責清償。分期付款方法為自
    八十六年四月十日起於每年四月十日及十月十日各給付七萬五千元，直至清償為
    止，如一期不履行，視為全部到期，原告得就上開本票票面金額全部向被告求償
    。詎被告竟未依約履行，多次延後給付或就應給付之該次分期款再開立數張支票
    分期支付，其因念及姻親舊情原諒被告，乃被告竟又違約未按期於九十二年四月
    十日給付最後一期款項十萬元，遲至同年月二十一日始簽交面額各為一萬元及到
    期日至九十三年二月間之支票十紙以為搪塞，其忍無可忍，拒絕收受。是被告既
    未依約履行，其自得依前揭和解書之約定，就上開本票面額全部向被告求償，扣
    除被告已清償之九十萬元，尚欠一百十萬元，其並先後以臺中何厝郵局第一○二
    三及一○六六號存證信函催告被告履行，惟被告嗣僅給付十萬元，餘則迄未給付
    ，因依和解之法律關係，請求被告給付一百萬元等情。並聲明：（一）被告應給
    付原告一百萬元及自起訴狀繕本送達翌日起至清償日止，按年息百分之五計算之
    利息；（二）願供擔保，請准宣告假執行。
二、被告則以：兩造於八十六年四月十日達成和解，原告同意由伊分期償還前開二百
    萬元本票債權之一百萬元，餘額則由訴外人即原告胞妹王沛卿負責清償。其後伊
    確實依和解內容履行，每期償還原告七萬五千元，然嗣於九十二年四月十日應付
    最後一期款十萬元時，伊因公務在身無法當日交付，緊接四月十二、十三日又適
    逢週休二日，伊乃於同年十六日付款，乃原告竟以伊遲延付款三日為由拒絕收受
    ，伊迫於無奈只得將該筆尾款以郵政匯票於同年月二十一日以臺中向上郵局第二
    一七Ｏ之一號存證信函送達原告收受，故伊已履行償還全部欠款。原告主張伊違
    約延遲給付，藉此向伊索取其胞妹即訴外人王沛卿未給付之一百萬元債款，顯有
    違民法第一百四十八條所定之誠實信用原則，有權利濫用之嫌等語，資為抗辯。
    並聲明：原告之訴及假執行之聲請均駁回。
三、查原告主張兩造於八十六年四月十日簽訂和解書，約定被告應分期償還前簽交面
    額二百萬元本票向其借貸同額款項其中之一百萬元，餘額由訴外人王沛卿負責清
    償。給付方法為自八十六年四月十日起於每年四月十日及十月十日分別給付七萬
    五千元，直至清償為止，如一期不履行，視為全部到期，其並得就上開本票面額
    全部向被告求償，惟被告未依約於九十二年四月十日給付最後一期款十萬元之事
    實，業據其提出和解契約書、臺中何厝郵局第一○二三及一○六六號存證信函為
    證，並經證人丁詩芬證稱：被告並未依約在九十二年四月十日繳款，也未打電話
    告知要遲延，直至四月十四日下午始打電話約伊到中華電信那裏拿票，但隨後又
    說要改期，但沒說要改至何時，至四月十六日，原告始持交每張面額各一萬元之
    支票十紙，印象中該十紙支票係要分期付款的，而不是一次給付，伊即當場打電
    話詢問原告是否接受，原告表示他無法接受，伊即未代收該十張支票，之前伊並
    未接過原告打電話來稱他要暫緩一、二天付款之電話等情明確，參以被告復自承
    ：「最後一期在九十二年四月十六日開具每張面額一萬元共十張支票，除一張是
    即期支票外，其餘是分期給付」等語屬實，堪信為真。被告雖辯稱：伊已於九十
    二年四月二十一日以臺中向上郵局第二一七Ｏ之一號存證信函將尾款十萬元以郵
    政匯票方式寄送原告收受，而履行償還全部款項，原告以伊延遲付款三日為由，
    訴請伊給付本應由其胞妹王沛卿負責償還之一百萬元款項，違反民法第一百四十
    八條所定之誠實信用原則，有權利濫用之嫌云云。經查：
（一）觀之卷附兩造於八十六年四月十日所訂立之和解契約書，其上第一條載明：「
      甲方（按即原告）原就乙方（按即被告）簽發予甲方票號NO  004876本票借貸
      款新台幣貳佰萬元，償還部份借貸款新台幣壹佰萬元整，餘額另由王沛卿負責
      償還，甲方並同意乙方分期償還，其分期償還期方式如下：自民國八十六年四
      月十日起於每年四月十日、十月十日各給付新台幣柒萬伍仟元，至全部清償為
      止，如其中一期不履行，視為全部到期，甲方得就上開票號NO  004876本票之
      票面金額全數向乙方求償，乙方不得異議」等情，而簽約當時訴外人王沛卿並
      未在現場，亦不知有該協議存在，既據原告陳明，可見上開有關兩造約定由訴
      外人王沛卿負責清償一百萬元部分，其後若未經王沛卿承認，固對王沛卿不生
      效力，惟於兩造間並非不受拘束。因此，依上開和解內容而觀，兩造約定之真
      意顯然係為使被告得自動履行債務，原告同意被告如於所約定分期清償期限內
      自動依約清償其中一百萬元，即免除其餘一百萬元之給付義務，以提前徹底解
      決兩造間之紛爭，換言之，即以被告依和解契約書所定按期自動於每年四月十
      日及十月十日各給付七萬五千元，直至全部清償一百萬元款項為停止條件，而
      使原告之債權發生縮小其範圍之效力，則被告如確實依約分期給付，即為條件
      成就，被告對原告所負該一百萬元之給付義務全部歸於消滅，反之，若被告並
      未於所定分期清償期限內自動清償該一百萬元全部款項，則為條件不成就，原
      告即得請求被告就其簽交前揭本票所載面額二百萬元全部為一次之給付。是被
      告既未依約於九十二年四月十日一次給付最後一期之分期款十萬元，而係簽交
      其中僅一張為即期票之面額各一萬元之支票十紙，則因債務人本應依債務本旨
      為清償，被告就該次分期款並無為一部清償之權利，故原告依法即得拒絕受領
      ，而依上開和解契約書之約定，主張全部債務已經到期，而就前述本票所載面
      額二百萬元扣除被告已清償之九十萬元，即一百十萬元，請求被告為一次全部
      之履行。
（二）次查，原告曾於九十二年四月十七日以台中何厝郵局第一○二三號存證信函催
      告被告應依約給付一百十萬元，被告於同年月二十一日收受該存證信函後，以
      台中向上郵局第二一七○之一號存證信函將上開最後一期應付之分期款十萬元
      以郵政匯票方票送達原告，而經原告於同年五月四日收受等情，固為兩造所分
      別陳明在卷，並有各該存證信函附卷可憑，惟被告既違約未按期給付分期款，
      而經原告向其催告行使給付餘欠一百十萬元款項之權利後，始清償該原應於九
      十二年四月十日給付之分期款十萬元，自難謂已依約履行償還全部款項，並藉
      詞兩造所簽訂之和解契約書其上定有限期分期自動清償，而主張減免其履行全
      部義務之責任。從而，原告就被告前簽交票號○○四八七六號本票所載票款二
      百萬元，扣除被告已償還之一百萬元，而就餘款向被告求償，訴請被告給付一
      百萬元，自係完全基於兩造合意簽立之前開和解契約書所約定之範圍內行使正
      當之權利，而與以損害他人為主要目的者，顯有不同，自無違反民法第一百四
      十八條規定之可言，更無權利濫用之餘地。被告縱謂伊之前亦偶因事情無法於
      當月十日還款，或提前於九日、或為十日、或為十二日，甚或為十五日，以支
      票分三期或六期給付各該分期款，均未見原告拒絕或聲明異議云云。惟查，除
      非債權人同意，否則債務人並無要求分期給付或緩期清償之權利（民法第三百
      十八條參照）。是則，被告前縱或曾有遲延給付應付之分期款或就應付之分期
      款開票分期支付情形，而未經原告異議並拒絕受領，然此只不過係原告權利之
      自由行使，尚難執此遽謂被告就最後一期應付之分期款於未經原告同意前，可
      任意緩期及為一部清償，是被告所辯，顯於法無據，委無可取。
四、綜上所述，原告主張被告並未依兩造於八十六年四月十日所簽訂和解契約書之約
    定，於九十二年四月十日給付最後一期分期款十萬元，全部債務已經到期，依約
    自得就被告前簽交之上開本票面額二百萬元全數求償，而扣除已償還之一百萬元
    ，被告尚應給付一百萬元等情，既為可採，被告所辯，並不足取。從而，原告依
    和解契約之法律關係，請求被告給付一百萬元及自訴狀繕本送達翌日即九十二年
    六月二十四日起至清償日止，按週年利率百分之五計算之利息，為有理由，應予
    准許。
五、原告陳明願供擔保，聲請宣告假執行，核無不合，爰酌定相當擔保金額准許之。
六、據上論結，本件原告之訴為有理由，依民事訴訟法第七十八條、第三百九十條第
    二項、第三百九十三條第二項，判決如主文。
中       華      民      國     九十二    年     十二    月     十八    日
                         臺灣臺中地方法院民事第一庭
~B法官  吳美蒼
右為正本係照原本作成
如對本判決上訴，須於判決送達後廿日內向本院提出上訴狀
中       華      民      國     九十二    年     十二    月     十八    日
~B法院書記官  黃舜民


司法院資訊處製作；財團法人民間司法改革基金會備份。
